臺灣高等法院刑事判決　　　　　　　　　　　　　九十三年度交上訴字第一０六號
　　上　訴　人　臺灣宜蘭地方法院檢察署檢察官
　　上　訴　人
　　即　被　告　甲○○
　　選任辯護人　包漢銘律師
右上訴人因被告過失致死案件，不服臺灣宜蘭地方法院九十三年度交訴字第一四號，
中華民國九十三年四月二十九日第一審判決（起訴案號：臺灣宜蘭地方法院檢察署九
十三年度偵字第二七六號），提起上訴，本院判決如左：
    主  文
原判決撤銷。
甲○○從事業務之人，因業務上之過失致人於死，處有期徒刑拾月。
    事  實
一、甲○○以農務為業，平日駕駛自用小貨車載運蔬果至農會販售，係以駕駛為其附
    隨義務之人，前曾於民國八十八年間因業務過失致死案件，經臺灣高等法院於八
    十八年八月三十一日以八十八年度交上訴字第六九號判處有期徒刑一年六月，緩
    刑五年確定，仍在緩刑期間，猶不知檢束慎行，明知未領有合格駕駛執照，不得
    駕駛，竟於九十二年十一月二十五日上午，駕駛車號ＩＡ─五六０三號自用小貨
    車，沿宜蘭縣三星鄉○○○道由大洲往三星方向行駛（由西往東），於同日上午
    七時三十分許，行經宜蘭縣三星鄉安農區○○○路與大義一號橋往西大義幹七十
    八之右一Ｌ電線桿間之無分向標線狹路時，本應注意汽車除行駛於單行道或指定
    行使於左側車道外，在未劃標線之道路，應靠右行駛，而雖當時天候雨、路面濕
    潤，路旁雜草叢生，但視線尚稱良好，並無不能注意之情事，仍疏未注意靠右行
    駛，適對向有潘業豐騎乘車號ＬＵ─二二三一號重型機車，沿宜蘭縣三星鄉河邊
    便到由三星往大洲方向行駛（由東往西），行經前揭無分向標線狹路時，同應注
    意在未劃標線之道路，應靠右行駛，且在未劃有分向標線之道路時，應減速慢行
    ，而依當時情形，亦無不能注意之情事，竟亦疏未注意減速慢行並靠右行駛，致
    其所騎乘之重型機車車頭與甲○○所駕駛之自用小貨車左前車頭及保險桿發生碰
    撞，潘業豐並於撞擊後因衝力過大反彈至自用小貨車擋風玻璃處再飛出摔落地面
    ，因而受有頭部外傷併右側挫傷性腦出血、腦室內出血、嚴重腦腫、顱骨骨折及
    胸部挫傷。甲○○於肇事後尚未被有偵查權限之人發覺前，即撥打電話報警請求
    救援，並向前來處理之宜蘭縣警察局三星分局車禍處理小組員警王文正坦承肇事
    ，並表示願意接受裁判，且於隨後到達現場之潘業豐之兄潘昭榮一同將潘業豐送
    醫急救，然潘業豐仍因頭部胸部挫傷、顱骨骨折併顱內出血嚴重，延於九十二年
    十一月二十九日下午四時三十分許不治死亡。
二、案經甲○○自首及被害人潘福順之父乙○○告訴由宜蘭縣警察局三星分局報告臺
    灣宜蘭地方法院檢察署檢察官偵查起訴。
    理  由
一、辯護意旨雖抗辯：依刑事訴訟法第二百零六條第一項規定，鑑定之經過與結果，
    應命鑑定人以言詞或書面，又法院或檢察官囑託相當之機關鑑定，準用二百零六
    條之規定，同法第二百零八條亦有明文。本案臺灣省基宜第地區車輛行車事故鑑
    定委員會鑑定意見書僅簡略記載鑑定結果，而未記載鑑定經過，自屬欠缺法定要
    件，而不具備證據能力。查臺灣省基宜地區車輛行車事故鑑定委員會九十三年一
    月十六日基宜鑑字第九二０八七一號函附鑑定意見書，對於本案肇事之一般狀況
    、傷亡情形、肇事經過、肇事研析（含駕駛行為及佐證資料）、路權歸屬、法規
    依據，已於鑑定書上為詳為登載，要無辯護意旨所述，僅簡略記載鑑定結果，缺
    乏鑑定經過，不具備證據能力之情形，辯護人復未就鑑定報告書所載內容，具體
    指出有何不明，足以影響原鑑定之結果，須鑑定機關說明之理由，其請求鑑定機
    關人員傳喚鑑定機關人員到庭，即屬不必要，合先敘明。
二、訊據被告甲○○固不否認未領有合格駕駛執照，仍於前揭時地駕駛車號ＩＡ─五
    六０三號自用小貨車與行駛於對向由被害人潘業豐騎乘之車號ＬＵ─二二三一號
    重型機車發生碰撞，致被害人潘業豐傷重不治死亡等事實，惟矢口否認有何過失
    ，辯稱：伊於一百公尺前即發現被害人潘業豐，故靠右停等於路旁讓被害人先行
    通過，事故現場路旁係大水溝，伊車輛所停放的位置如果再靠右，人車可能會掉
    落大水溝內，況且當時路旁草長得很高，可能影響被害人視線，是被害人自己來
    撞伊，伊並無過失云云。然查：
（一）右揭被告駕車與被害人騎乘之機車發生碰撞導致被害人死亡之事實，業據告訴
      人即被害人之父乙○○及兄長潘昭榮於警詢、偵查及本院調查、審理中均指訴
      綦詳，並有道路交通事故現場圖、道路交通事故調查報告表（一）、（二）各
      一件及現場照片三十八禎附卷可稽亦有被告庭呈現場路旁雜草清除後之照片九
      禎存卷供參。被告事發當時雖非於飲酒後駕車，但未領有合格汽車駕駛執照，
      並於事發後為承辦員警王文正製單舉發一節，亦據被告自承在卷，且有酒精濃
      度觀察測試紙及宜蘭縣警察局宜警交字第Ｑ00000000號舉發違反道路
      交通管理事件通知單各一紙附卷足稽。又被害人潘業豐於撞擊後因衝力過大彈
      至被告所駕駛之自用小貨車擋風玻璃處再飛出摔落地面，因而受有頭部外傷併
      右側挫傷性腦出血、腦室內出血、嚴重腦腫、顱骨骨折及胸部挫傷，並於送醫
      急救後仍因頭部胸部挫傷、顱骨骨折併顱內出血嚴重，於九十二十一月二十九
      日下午四時三十分許不治死亡等情，亦有財團法人羅許基金會羅東博愛醫院診
      斷證明書一紙附卷可稽，並經臺灣宜蘭地方法院檢察署檢察官督同法醫師相驗
      屬實，製有相驗屍體證明書、驗斷書、勘驗筆錄各一件及相驗照片六禎存卷可
      參。
（二）被告雖辯稱事發當時已將車輛靠右靜止停放等待被害人先行云云，而證人王文
      正於原審審理中亦結證稱：「我個人認為，若被告車輛再往右，可能會翻落水
      溝，當時告車輛已經很靠右邊了，當時的情形，應該是機車比較容易閃躲，被
      告已經不容易靠右或往後閃避了」等語（見原審九十三年四月十三日審理筆錄
      ）。然觀之卷附道路交通事故調查表事顧發生後之圖現場圖可知，被告所駕駛
      之自用小貨車於事發後斜停於該道路上，其右側車頭距離道路右側邊緣約零點
      六公尺，其右後車尾距離右側道路邊緣約一公尺，左後車尾距離道路左側邊緣
      約一點八公尺，事故現場並無道路邊線或分向標線，證人王文正於原審審理中
      詳閱道路交通事故現場圖後結證稱：「從現場圖記載零點六就是零點六公尺，
      我是從路邊邊緣可以行駛，並屬於道路範圍開始量測量，我是從有效路面開始
      測量，並有推開路旁雜草，一直測量到被告右側車身」等語（見原審九十三年
      四月十三日審理筆錄），可知被告所駕駛之自用小貨車於事發後係斜停於該無
      分向標線狹路上，則如依被告所述係於事故地點前一百公尺處即發現被害人並
      停等於路邊，衡諸常情，應有充裕的時間逐漸靠右停煞，則其車身應係平行停
      放於道路邊緣而不致偏斜停放。再者，該處道路路面寬度為四點三公尺，中間
      位置應係二點一五公尺處，對照道路交通事故現場圖中所繪被告車輛停放之位
      置及現場照片，可知被告所駕駛之自用小貨車並未緊靠無分向標線狹路右側。
      又被告所駕駛之自用小貨車遭撞擊後，左側車頭、車燈嚴重凹陷，保險桿完全
      掉落，該自用小貨車之擋風玻璃並因被害人彈撞而龜裂破損，被害人撞擊後之
      散落物散落於道路靠右側被告行車方向內，此有現場照片存卷足憑，可推知當
      時撞擊力道甚強，被害人車速甚快，且撞擊點係在被告行車方向內，被害人應
      亦未靠右行駛，但如依被告所辯已將車輛靠右靜止停放，當不致產生如此嚴重
      之撞擊結果，所辯事故發生其所駕駛之貨車已停止，要難採信。綜上，本件車
      禍之原因，應係本件被告行駛於前揭無分向標線狹路時，自始並未靠右行駛，
      而係於發現被害人所騎乘之重型機車迎面而來後，為閃避機車始將將車略靠右
      閃避，惟仍未盡量往右靠，而與道路邊緣尚留有上述可避讓之空間（貨車右側
      頭、尾各與道路邊緣間隔０‧六公尺、一公尺），致被害人騎乘之機車撞及小
      貨車之左前車頭，而肇事端，要屬無疑，另本件經送臺灣省基宜區車輛行車事
      故鑑定委員會鑑定時，鑑定意見載明：「潘業豐駕駛重機車行經路中無分向標
      線狹路，未靠右減速慢行，致與迎面曾車撞及；與甲○○無照駕駛自小貨車行
      經路中無分向標線狹路，未靠右行駛致與迎面潘車撞擊，兩者同為肇事原因」
      ，亦同此認定。有該會九十三年一月十六日基宜鑑字第九二０八七一號鑑定意
      見書一紙附卷可參。從而，被告所辯當時已將其自用小貨車靠右停放於路旁，
      讓被害人先行通過云云，顯係卸責之詞，不足採信。證人王文正所證已無法靠
      右，與肇事現場跡證不符，且屬於其個人之意見，亦不足為被告有利之認定。
（三）按汽車除行駛於單行道或指定行駛於左側車道外，在未劃標線之道路，應靠右
      行駛，但遇有特殊型況必須行駛於左側道路時，除應減速慢行外，並注意前方
      來車及行人；又在未劃有分向標線之道路，或鐵路平交道，或不良之道路交會
      時，應減速慢行，道路交通安全規則第九十五條第一項、第一百條第一款分別
      定有明文。被告駕駛自用小貨車於行經無分向標線狹路時，本應注意前揭規定
      靠右行駛，雖當時天候雨、道路濕潤，路旁雜草叢生，然有日間自然光線，被
      告行車方向視線良好，此據被告自承在卷，並經證人潘昭榮及王文正於原審審
      理中證述屬實，其竟未靠右行駛，以降低於無分向標線之狹隘道路中與對向來
      車撞擊之可能性，致與被害人發生碰撞，其對於本件事故之發生應有過失至明
      。雖被害人行經前揭無分向標線狹路時，並且未靠右行駛，致生本件事故，有
      相同之過失，然不得以此即卸免被告之責。又被害人潘業豐死亡之結果，與被
      告之過失駕駛行為間，確有相當因果關係。是本件事證明確，被告犯行洵堪認
      定，應予依法論科。
二、查被告甲○○以農務為業，平日駕駛自用小貨車載運蔬果至農會販售，業具被告
    自承在卷，係以駕駛為其附隨義務之人，是核其所為，係犯刑法第二百七十六條
    第二項之業務過失致人於死罪，起訴書認被告係犯刑法第二百七十六條第一項過
    失致死罪，尚有未洽，業經公訴檢察官於原審當庭更正起訴法條，併予敘明。又
    被告未領有合格駕駛執照，仍無照駕駛汽車，應依道路交通管理處罰條例第八十
    六條第一項之規定，加重其刑。茲查，被告於肇事後犯罪未被有偵查犯罪權限之
    機關發覺前，向前來處理之宜蘭縣警察局三星分局車禍處理小組員警王文正自承
    肇事，此有自首狀況調查表一紙在卷可參，並經證人王文正及潘昭榮證述屬實，
    核與自首要件相符，應依刑法第六十二條前段之規定，減輕其刑。刑有加重及減
    輕者，先加後減。
三、原審據以論罪科刑原非無見，惟就疏未審究被害人騎乘機車未靠右行駛，於本件
    肇事之發生，與被告有相同之過失，量處有期徒刑一年二月，尚嫌過重，雖被告
    上訴意旨執原審抗辯之陳詞否認過失及檢察官上訴意旨指摘原審判決量刑過輕，
    均無理由，惟原審判決既有上述可議之處，自應由本院將原審判決撤銷，自行改
    判。爰審酌被告係以駕駛為其附隨義務之人，對於道路駕駛及用路人之安全，應
    有較高之注意義務，且其明知未領有合格駕駛執照，不得駕駛車輛，竟仍無照駕
    車，又前亦曾因酒後無照駕駛車輛肇事致人於死，經原審於八十八年五月四日以
    八十八年度交訴字第二六號判處有期徒刑一年六月，嗣經臺灣高等法院於八十八
    年八月三十一日以八十八年交上訴字第六九號撤銷原判決，改判有期徒刑一年六
    月，緩刑五年，此有原審八十八年度交訴字第二六號判決一件及臺灣高等法院被
    告全國前案記錄表可按，竟不思警惕，仍貿然駕車肇事，對於用路人之安全產生
    嚴重威脅，被害人於本件車禍發生和被告有相同之過失，迄今尚未與被害人家屬
    達成和解，犯罪後否認，及本件事故所造成之損害等一切情狀，量處如主文所示
    之刑，以資懲儆。
據上論斷，應依刑事訴訟法第三百六十九條第一項前段、第三百六十四條、第二百九
十九條第一項前段、刑法第二百七十六條第二項、第六十二條前段、道路交通管理處
罰條例第八十六條第一項，罰金罰鍰提高標準條例第一條前段，判決如主文。
本案經檢察官郭弘佑到庭執行職務。
中　　　華　　　民　　　國　　九十三　　年　　　八　　　月　　 十　 　　日
                              臺灣高等法院交通法庭
                                  審判長法  官  楊  照  男
                                        法  官  王  詠  寰
                                        法  官  江  振  義
右正本證明與原本無異。
如不服本判決，應於收受送達後十日內向本院提出上訴書狀，其未敘述上訴之理由者
並得於提起上訴後十日內向本院補提理由書（均須按他造當事人之人數附繕本）。
                                        書記官  劉  文  美
中　　　華　　　民　　　國　　九十三　　年　　　八　　　月　　十二　　日
附錄：本案論罪科刑法條全文
中華民國刑法第二百七十六條
(過失致死罪)
因過失致人於死者，處二年以下有期徒刑、拘役或二千元以下罰金。
從事業務之人，因業務上之過失犯前項之罪者，處五年以下有期徒刑或拘
役，得併科三千元以下罰金。
